ACORDAO-COMPLETO-2363012

ACÓRDÃO 8376/2021 ATA 21/2021 - SEGUNDA CÂMARA

VISTOS, relatados e discutidos estes Recursos de Reconsideração interpostos pelo Sr. João de Paula Gomes, ex-prefeito de Capela/AL (gestões 2005-2008 e 2009-2012) , em face do Acórdão 5456/2018-TCU-Segunda Câmara (Rel. Ministro José Múcio Monteiro) ;
ACORDAM os Ministros do Tribunal de Contas da União, reunidos em sessão do 2ª Câmara, diante das razões expostas pelo relator, com fundamento nos arts. 32, inciso I, 33 da Lei 8.443/1992 e nos arts. 285 do Regimento Interno, em:
9.1. conhecer do presente recurso e, no mérito, negar-lhe provimento;
9.2. dar ciência deste acórdão ao recorrente e à Procuradoria da República no Estado de Alagoas.

Recurso de reconsideração interposto por João de Paula Gomes Neto (peça 42), pelo qual contesta o Acórdão 5.456/2018-TCU-2.ª Câmara (Rel. Ministro José Múcio Monteiro), prolatado na Sessão Extraordinária realizada em 11/7/2018

Segunda Câmara

Município de Capela - AL.

3. Interessados/Responsáveis/Recorrentes:
3.1. Interessado: Ministério do Turismo (05.457.283/0001-19).
3.2. Responsável: João de Paula Gomes Neto (XXX.340.354-XX).
3.3. Recorrente: João de Paula Gomes Neto (XXX.340.354-XX).

13.1. Ministros presentes: Bruno Dantas (Presidente), Augusto Nardes, Aroldo Cedraz (Relator) e Raimundo Carreiro.
13.2. Ministro-Substituto presente: Marcos Bemquerer Costa.

ACORDAO-COMPLETO-2492177

Acórdão 18076/2021 - Segunda Câmara

AROLDO CEDRAZ

Ministro José Mucio Monteiro.

Transcrevo, a seguir, a instrução contida à peça 51 elaborada pelo auditor da Secretaria de Recursos, na qual analisa os argumentos oferecidos pelo recorrente em sede de Recursos de Reconsideração.
"INTRODUÇÃO
	Trata-se de recurso de reconsideração interposto por João de Paula Gomes Neto (peça 42) , pelo qual contesta o Acórdão 5.456/2018-TCU-2.ª Câmara (Rel. Ministro José Múcio Monteiro) , prolatado na Sessão Extraordinária realizada em 11/7/2018 (peça 25) .
2.	A deliberação recorrida apresenta o seguinte teor:
9.1 julgar irregulares as contas de João de Paula Gomes Neto, condenando-o ao pagamento da quantia a seguir especificada, atualizada monetariamente e acrescida dos juros de mora, calculados a partir da data indicada até a data do recolhimento, com a fixação do prazo de 15 (quinze) dias, a contar da notificação, para comprovar, perante o Tribunal, o recolhimento da dívida aos cofres do Tesouro Nacional, na forma prevista na legislação em vigor:
	Valor original (R$) 
	Data da ocorrência

	100.000,00
	6/10/2008

9.2. aplicar a João de Paula Gomes Neto multa de R$ 10.000,00 (dez mil reais) , fixando-lhe o prazo de 15 (quinze) dias a contar da notificação para que comprove perante o TCU o recolhimento do valor aos cofres do Tesouro Nacional, o qual deverá ser atualizado monetariamente, a partir da data deste acórdão, se pago após o vencimento;
9.3. autorizar, desde logo, a cobrança judicial das dívidas, caso não atendida a notificação; 
9.4. remeter cópia deste acórdão à Procuradoria da República no Estado de Alagoas.
HISTÓRICO
3.	O presente processo cuidou originalmente de Tomada de Contas Especial - TCE instaurada pelo Ministério do Turismo - MTur em desfavor de João Paula Gomes Neto, ex-prefeito municipal de Capela/AL, em vista da não apresentação de documentação complementar para a prestação de contas do Convênio 781/2008 (Siafi 633556) .
4.	O objeto do ajuste foi a implementação do projeto intitulado "Festa de São João de Capela - AL 2008" (peça 1, p. 47-79) , sendo transferidos R$ 100.000,00 pelo concedente, com previsão de R$ 5.000,00 à título de contrapartida do convenente (peça 1, p. 59) . A vigência compreendeu o período entre 1/10/2008 e 9/1/2009 (peça 1, p. 251) .
5.	As contas foram encaminhadas em 28/1/2009 (peça 1, p. 83, peças 8 e 9) , sendo finalmente reprovadas pela Nota Técnica 1585/2011 e Nota Técnica de Análise Financeira 484/2013 (peça 1, p. 111-125 e 237-241) , por ausência de suficientes elementos probatórios da realização do evento apoiado, em especial fotos e filmagens. O Relatório de TCE 66/2014 encampou essa conclusão (peça 1, p. 259-269) .
6.	No âmbito do TCU, inicialmente foi realizada diligência a fim de requisitar a prestação de contas do ajuste (peça 4) e a documentação encaminhada (peças 8-9) ensejou a citação do responsável, pela ausência de comprovação da execução física do convênio e a contratação irregular de empresa para representar artistas e oferecer infraestrutura para o evento (peças 15-16) . 
7.	As alegações de defesa (peça 21) foram rejeitadas pela unidade técnica (peça 22-23) , sendo seguida pelo Ministério Público/TCU (peça 24) e o relator a quo  (peças 26-27) . Proferido o Acórdão 5.456/2018-TCU-2.ª Câmara, foram opostos embargos de declaração com pedido de efeitos infringentes (peça 32) , que foram rejeitados pelo Acórdão 9.562/2018-TCU-2.ª Câmara (peça 37) .	
EXAME DE ADMISSIBILIDADE
8.	Em exame preliminar de admissibilidade esta secretaria propôs conhecer o recurso de reconsideração interposto por João de Paula Gomes Neto (peças 45-46) , suspendendo-se os efeitos dos itens 9.1, 9.2 e 9.3 do Acórdão 5.456/2018-TCU-2.ª Câmara, o que foi ratificado por Despacho do Ministro Aroldo Cedraz de Oliveira (peça 48) .  
EXAME DE MÉRITO
9.	Delimitação dos recursos
9.1.	Constitui objeto do recurso de João de Paula Gomes Neto definir se:
	a) houve a prescrição para o ressarcimento ao erário; 
	b) as exigências para a comprovação da execução física eram cabíveis;
	c) a contratação da R.S.L Vieira Produções e Eventos-ME por inexigibilidade de licitação foi irregular. 
10.	Da prescrição
10.1.	No recurso consta que prescreveu o prazo para o ressarcimento de algum dano ao erário. Isso porque, o Supremo Tribunal Federal decidiu, em sede de recurso extraordinário, com repercussão geral (Tema 897) , que são imprescritíveis as ações de ressarcimento ao erário apenas se fundadas na prática de ato doloso tipificado na Lei 8.429, de 1992, enquanto no caso presente o aresto recorrido considerou que o recorrente agiu de forma culposa. Defende que apenas a citação poderia interromper o prazo prescricional, e esta ocorreu em 3/1/2018, mais de nove anos após a assinatura do convênio em 23/6/2008. Acrescenta doutrina sobre o tema da prescrição e julgado do Superior Tribunal de Justiça reconhecendo a prescrição quinquenal nos processos do TCU. 
Análise	
10.2.	Inicialmente mostra-se oportuno comentar que os processos de controle externo com trâmite no TCU não se confundem com as ações judiciais para verificar se houve a prática de algum ato de improbidade descrito na Lei 8.429/1992. O relatório que precedeu o Acórdão 2.178/2013-TCU-2.ª Câmara, também sobre recurso de reconsideração em tomada de contas especial, contem explanação sobre o tema, ao tratar da distinção entre controle externo pelo tribunal de contas e ação de improbidade: 
Ao contrário do que sustenta o recorrente, para a imputação em débito, não é necessária a comprovação da má-fé ou desonestidade do agente. Nas hipóteses em que for constatado dano ao erário resultante de omissão no dever de prestar contas, de ato de gestão ilegítimo ou antieconômico, ou desvio de dinheiro público, o Tribunal, ao julgar irregulares as contas, fixará a responsabilidade do agente público que praticou o ato irregular (artigo 16, § 2º, alínea "a", da Lei 8.443/1192) . Não é necessária, assim, a conduta dolosa, bastando apenas a modalidade culposa. 
O Tribunal não condenou o prefeito por ato de improbidade administrativa. Nem poderia, pois não é da competência dos Tribunais e Conselhos de Contas condenarem gestores por atos desta natureza, os quais devem ser apurados em procedimento próprio no âmbito do Poder Judiciário. A improbidade administrativa deve ser apurada em processo movido pelo Ministério Público, a ser julgado pela autoridade judicial.
 (...) 
É assim desnecessária, para o julgamento pela irregularidade das contas ou para a aplicação de multa em processo de fiscalização, a caracterização de ato doloso de improbidade. Basta que o gestor tenha cometido, de forma não justificada, ato ilegítimo ou antieconômico lesivo ao Erário ou deixado de adimplir sua obrigação de prestar contas dos recursos recebidos, e que lhe fosse exigível conduta diversa, para ficar caracterizada sua responsabilidade subjetiva. 
10.3.	A propósito, o item 9.4 do Acórdão 5.456/2018-TCU-2.ª Câmara determinou o encaminhamento do decisum à Procuradoria da República no Estado de Alagoas justamente para que esta pudesse adotar as providências que entendesse cabíveis, e que fossem de sua competência, a exemplo de eventual ação judicial sobre improbidade administrativa. 
10.4.	Quanto ao Tema 897 da repercussão geral no STF, trazido pelo recorrente, foi apreciado em função do Recurso Extraordinário 852475/SP, interposto em sede de ação de improbidade na qual se pleiteou, entre outras sanções, o ressarcimento ao erário do dano apurado. Em consequência, a Suprema Corte emitiu a seguinte tese: "São imprescritíveis as ações de ressarcimento ao erário fundadas na prática de ato doloso tipificado na Lei de Improbidade Administrativa". 
10.5.	Por sua vez, a discussão do RE 636886/AL gerou o Tema 899 da repercussão geral, específico sobre a prescritibilidade das ações de ressarcimentos fundadas em decisão de tribunais de contas. O processo ainda não foi julgado, e tem previsão de julgamento para 30/5/2019. Anota-se que é possível acessar no sítio do STF o parecer da Procuradoria-Geral da República emanado no retro citado recurso extraordinário, propondo fixar entendimento pela imprescritibilidade das ações de ressarcimento com base em julgados de tribunais de contas. 
10.6.	Quanto ao REsp 1412588/RN, também trazido pelo recorrente, sua ementa alude aos Decretos 20.910/1932 e à Lei 9.873/1999, que aplicar-se-iam ao TCU no que diz respeito ao prazo prescricional quinquenal. Sobre a primeira norma, a jurisprudência desta Corte de Contas é por sua inaplicabilidade aos processos de controle externo, pois a norma se refere especialmente às dívidas passivas da União, estados e municípios, enquanto a Lei 9.873/1999 diz respeito ao exercício do poder de polícia e, não, à atividade de controle (v.g. Acórdãos 2279/2007, da 2.ª Câmara, Rel. Min. Guilherme Palmeira; 49/2008, da 1.ª Câmara, Rel. Min. Subs. Marcos Bemquerer; 828/2013, do Plenário, Rel. Min. Benjamin Zymler, e 824/2014, da 2.ª Câmara; Rel. José Jorge) .
11.	Da execução física do convênio 
11.1.	No recurso é defendido que algumas exigências formuladas pelo MTur sobre a execução física do convênio não estavam previstas no ajuste, a exemplo do envio de fotos e vídeos das apresentações e dos equipamentos de infraestrutura, ferindo os princípios da legalidade, razoabilidade, proporcionalidade e verdade material. E acresce que há elementos comprobatórios da realização do evento, incluindo fotos, notas fiscais, recibos e cheques, não podendo prevalecer meras suposições a respeito da suposta inexecução do convênio. 
Análise
11.2.	O débito imputado ao recorrente pelo aresto recorrido decorreu da ausência de comprovação da execução física do convênio firmado com o MTur, seguindo as apurações do próprio órgão concedente. Por sinal, o ministério sequer chegou a analisar a execução financeira, pois as contas foram reprovadas sob a ótica da realização do objeto (peça 1, p. 223-225) . A citação do ex-prefeito sobre o ponto se deu nos seguintes termos (peça 15) :
	a.1) não comprovação da realização do evento objeto do repasse, incluindo as apresentações artísticas e demais ações de infraestrutura (como a locação de palco e de banheiros químicos, sonorização e iluminação) considerando que os documentos apresentados ao Mtur são insuficientes para atestar a execução do objeto do repasse, o que contrariou o disposto na cláusula terceira, item II, letras "a", "q" e "w' e art. 39 da Portaria Interministerial 127/2008, conforme apurado no Parecer de Reanálise 1585/2011; 
11.3.	A Secex/AL rejeitou as alegações de defesa quanto à execução física sob os seguintes argumentos (peças 22-23) : 
a cláusula décima terceira, parágrafo segundo, letra "e", exigia a "comprovação por meio de fotografia jornal, vídeo etc., da fixação da logomarca do Ministério do Turismo no material promocional, na forma estabelecida pela Instrução Normativa n. 31, de 10 de setembro de 2003, da Secretaria de Comunicação do Governo e Gestão Estratégica da Presidência da República", o que também não foi providenciado;
simples declarações tem baixa força probatória; 
o Acórdão 1459/2012-TCU-Plenário permitiu ao MTur exigir a comprovação da execução de convênios firmados anteriormente a 2010 por fotografias, filmagens e outros elementos probatórios. 
11.4.	Assim, cabe anotar que o Convênio 781/2008 (peça 1, p. 47-79) não contém especificações claras sobre a forma de comprovação dos itens de despesa impugnados pelo MTur. A cláusula décima segunda (ao invés da décima terceira) , parágrafo segundo, alínea "e", por exemplo, remete a uma instrução normativa que regulamentava o emprego de marcas alusivas ao poder executivo federal em ações publicitárias.  No caso, a alínea previu a observância do normativo para o caso da produção de material promocional, o que não se confunde com comprovação da realização de shows e fornecimento de infraestrutura. 
11.5.	Nesse sentido, discorda-se do entendimento contido no item 21.4 da instrução à peça 22, segundo o qual, mesmo em se reconhecendo a desnecessidade de prestar contas de algum material promocional no caso concreto, a presença de cláusula sobre este item (material promocional) no convênio "induzia à necessidade de produzir registros de fotos e filmes e manter cópias do material promocional utilizado", pois somente assim - com fotos, filmagens ou cópia do próprio material promocional - poder-se-ia comprovar o atendimento da exigência. Registre-se que esse entendimento apenas reproduz o consignado no item 14 do voto que precedeu o Acórdão 10.667/2015, da 2.ª Câmara (Rel. Min. Ana Arraes) , aresto mencionado na instrução. Ora, em tese outros elementos probatórios poderiam ser aceitos além do próprio material promocional, a exemplo de declarações. Ademais, se as cópias desse tipo de material forem aceitas, em consequência as fotos e filmagens não seriam imprescindíveis, como faz crer o aresto. 
11.6.	Nesse sentido o Acórdão 4.174/2017-TCU-2.ª Câmara (Rel. Min. Vital do Rêgo) apreciou situação semelhante, concluindo (em 'Jurisprudência Selecionada'; site TCU) : 
A ausência de material publicitário (fotografia, jornal, vídeo, etc.) , bem como a não fixação da logomarca do Ministério do Turismo no material promocional, conquanto sejam impropriedades, não implicam imputação de débito ao responsável nem, necessariamente, irregularidade de suas contas, se o evento objeto do convênio foi comprovadamente realizado. 
11.7.	Sobre documentos contendo declarações (vide item 11.3 acima) , cabe comentar que assim como o faz em relação a estes (v.g. Acórdãos 3210/2012, da 1.ª Câmara; 2455/2013, do Plenário, 2834/2015, da 2.ª Câmara) , a jurisprudência do TCU é pacífica quanto ao baixo poder probatório de fotografias (v.g. Acórdãos 1730/2008, 1477/2012, 3882/2014, todos da 2.ª Câmara) , posição que pode ser interpretada como o reconhecimento da necessidade de sopesar outros elementos de prova se acaso presentes. É o caso do Acórdão 163/2015-TCU-2.ª Câmara (Rel. Min. Subs. André Luis de Carvalho) , o qual anotou que na situação então analisada, sequer havia previsão legal ou regimental para que o MTur exigisse a apresentação de fotos/filmagens ao convenente. 
11.8.	No caso presente constata-se que as fotografias (peças 8, p. 143-163) juntada aos autos são de baixa visibilidade, mas, se relacionam a shows musicais. E há também notas fiscais, recibos e extratos bancários compatíveis entre si (peças 8-9) , ou seja, indícios da realização do evento.
11.9.	Quanto ao Acórdão 1459/2012-TCU-Plenário (Rel. Min. Augusto Nardes) , sobre consulta formulada pelo Ministro de Estado do Turismo, nota-se que o texto do aresto enseja interpretação diversa daquela que se extrai da proposta da unidade instrutora reproduzida no relatório e encampada pelo voto que precedeu o decisum. Eis o texto da proposta de encaminhamento formulada pela unidade técnica:
II- no mérito, responder ao consulente que a análise de prestação de contas relativas a convênios celebrados pelo Ministério do Turismo deve observar, quanto aos documentos que a compõem, a legislação vigente à época da celebração da avença, sendo possível, para os casos anteriores a 2010, a aprovação das contas sem que tenham sido apresentados os elementos descritos no art. 59 da Portaria MTur 112/2012, quando não exigidos pelo respectivo instrumento de convênio, desde que o cumprimento do objeto pelo convenente reste indubitavelmente comprovado por meio de outros documentos, especialmente dos enumerados no art. 28 da Instrução Normativa STN 1/97 e no art. 58 da Portaria Interministerial 127/2008, conforme as suas vigências;
11.10.	Por sua vez, o relator formulou a seguinte proposta de resposta a ser encaminhada ao consulente:
A análise de prestação de contas relativas a convênios celebrados pelo Ministério do Turismo deve observar, quanto aos documentos que a compõem, a legislação vigente à época da celebração da avença e o prescrito no termo de ajuste. Para os casos anteriores a 2010, é possível a aprovação das contas sem que tenham sido apresentados os elementos descritos no art. 59 da Portaria MTur 112/2012 (fotografias, jornais pós-evento, CDs, DVDs, entre outros) , caso não tenham sido exigidos no respectivo instrumento de convênio e, desde que o cumprimento do objeto pelo convenente reste indubitavelmente comprovado por meio de outros documentos, especialmente dos enumerados no art. 28 da Instrução Normativa STN 1/97 e no art. 58 da Portaria Interministerial 127/2008, conforme as suas vigências.
11.11.	E o Acórdão 1459/2012-TCU-Plenário subdividiu a resposta em dois itens, especificando no item 9.2.2 o tratamento a ser dado pelo MTur aos convênios celebrados anteriormente a 2010:
	9.2.1 a análise de prestação de contas relativas a convênios celebrados pelo Ministério do Turismo deve observar, quanto aos documentos que a compõem, a legislação vigente à época da celebração da avença e o prescrito no termo de ajuste, sendo sempre necessário que o cumprimento do objeto pelo convenente reste indubitavelmente comprovado; 
	 9.2.2 para as situações anteriores a 2010, caso os documentos enumerados no art. 28 Instrução Normativa STN 1/97 e no art. 58 da então vigente Portaria Interministerial 127/2008 não sejam suficientes para comprovar a execução do objeto do convênio, poderão ser exigidos outros elementos de prova, tais como os estabelecidos a partir daquele ano (fotografias, jornais pós evento, CDs, DVDs, entre outros) ; 
11.12. 	No caso, o aresto soa autorizar a exigência de itens de prova não requisitados pelo MTur antes de 2010, como fotografias, filmagens, jornais pós eventos, CDs, DVDs, entre outros, enquanto, a nosso sentir, o que a unidade técnica consignou - sendo seguida pelo relator - foi tão somente a possibilidade de aprovação das contas de casos anteriores a 2010. E isso, mesmo sem a presença daqueles itens de prova, desde que por outros documentos a execução do objeto do convênio reste indubitavelmente comprovada, esta sim uma condição claramente prevista nos três textos acima reproduzidos. Caso contrário, desnecessária a observação de que deve ser observada a legislação vigente à época da celebração do ajuste, também contida nos três textos acima.
11.13.	Nessa linha os Acórdãos 3.088/2015, da 1.ª Câmara (Rel. Min. Benjamin Zymler) e 2.465/2016, da 1.ª Câmara (Rel. Min. Subs. Augusto Sherman) . Eis o enunciado deste último, extraído de 'Jurisprudência Selecionada' no site/TCU', e posterior ao acórdão relativo à consulta supra: "Nos convênios firmados pelo Ministério do Turismo, não é cabível a responsabilização do gestor pela não apresentação de fotos, filmagens ou material de divulgação como prova da realização de eventos, se tal exigência não constou do termo de convênio". Ainda a respeito do ponto, traz-se o voto proferido no Acórdão 4.376/2014, da 1.ª Câmara (Rel. Min. José Múcio) , que assim consignou sobre a exigibilidade de documentos não previstos no convênio: 
	De fato, procedem as alegações do ex-prefeito de que o plano de trabalho do convênio não previa a veiculação de propaganda da festa em emissoras de rádio nem mesmo o registro em fotos ou filmagens. Adicionalmente, é importante sopesar que, de acordo com os termos do ajuste firmado, em princípio, competia ao Ministério do Turismo o acompanhamento e fiscalização da execução dos trabalhos, por meio de um representante designado. Não havendo servidor para verificar a execução do objeto por meio de supervisão no local, a falta da providência deveria ser devidamente justificada e comunicada previamente à prefeitura. Só então, subsidiariamente, o encargo de comprovar a realização do evento seria do convenente, mediante fotos, filmagens e de produção de mídias. Observo que, no convênio sob análise, não houve acompanhamento por parte do MTur, e, com efeito, não há nos autos justificativas ou registros de que o Ministério tenha cientificado a prefeitura da necessidade de assumir tal incumbência. 
	Por tais motivos, entendo não ser razoável exigir o envio de registros fotográficos ou filmagens como prova cabal de demonstração da execução do evento. Na falta destes, também não considero pertinente requerer do ex-prefeito, nesta etapa, documentos comprobatórios das subcontratações (bandas, infraestrutura e material impresso de divulgação) efetuadas pela empresa contratada, visto que também não havia a obrigatoriedade de que permanecessem em seu poder. 
11.14.	Em consequência de todo o exposto, se é fato que cabe ao gestor de recursos públicos bem comprovar sua regular destinação, não pode a Administração criar obrigações a qualquer tempo sem precisá-las e, a partir destas obrigações imputar a terceiros atos de gestão irregulares, o que fere os princípios da legalidade, segurança jurídica, proporcionalidade e razoabilidade. No caso, melhor seria ter previsto no Convênio 781/2008 a necessidade de fotos, filmagens, ou outros meios de prova para cada item específico do ajuste, além de detalhar as características de tais provas. Em resumo, se nos afigura deveras oneroso ao gestor de recursos imputar-lhe débito e pela totalidade dos recursos geridos, tomando por pressuposto quase que único desta decisão a precariedade das fotos juntadas aos autos, especialmente se essa obrigação não estava prevista no ajuste. 
12.	Da contratação por inexigibilidade 
12.1.	Em relação às contratações por inexigibilidade, o recorrente argumenta que o processo administrativo que cuidou da licitação tem poucas páginas e não foi complexo, além de todos os procedimentos licitatórios da prefeitura se concentrarem em sua sede, possibilitando rapidez em sua conclusão. Portanto, a rapidez verificada, e à qual alude o voto que orientou o acórdão combatido, não se traduz em alguma irregularidade. Acresce que inexiste menção a alguma falsificação de documentos, má-fé ou superfaturamento a macular o procedimento, e o acórdão recorrido apegou-se a formalidades inaplicáveis a pequenos municípios.
Análise
12.2.	Inicialmente, nota-se que o recorrente nada argumenta sobre o cerne dos fatos tidos por irregulares relativamente à contratação da R.S.L Vieira Produções e Eventos-ME por inexigibilidade. Os itens da citação relacionados ao ponto agora em exame foram assim redigidos:
a.2) contratação da empresa R.S.L. Vieira Produções e Eventos-ME (CNPJ: 09.332.559/0001-29) , mediante indevida inexigibilidade de licitação, fundamentada no art. 25, inciso III, da Lei 8.666/1993, posto que a citada empresa não é representante exclusiva das bandas e artistas que teriam sido contratados, caracterizando-se como mera intermediária, e as cartas de exclusividade por ela apresentadas que conferem exclusividade apenas para os dias correspondentes à apresentação dos artistas e que é restrita à localidade do evento não se confunde com o contrato de exclusividade firmado entre o artista e seu empresário/representante exclusivo, consoante entendimento jurisprudencial desta Corte firmado no Acórdão 96/2008-TCU-Plenário, o que contrariou, também, o disposto no art. 37, inciso XXI, da Constituição Federal e no art. 2º da Lei 8.666/1993, além da exigência disposta na cláusula terceira, item II, letra "h", do termo do convênio;
a.3) contratação da empresa R.S.L. Vieira Produções e Eventos-ME (CNPJ: 09.332.559/0001-29) , mediante indevida inexigibilidade de licitação, fundamentada no art. 25, inciso III, da Lei 8.666/1993, para a prestação dos serviços de estrutura de locação de palco e banheiros químicos, sonorização e iluminação, os quais deveriam ter sido licitados, pois não se enquadram no fundamento legal utilizado e por não estar presente a inviabilidade de competição, o que infringiu, também, o disposto no art. 37, inciso XXI, da Constituição Federal e no art. 2º da Lei 8.666/1993, além da exigência disposta na cláusula terceira, item II, letra "h", do termo do convênio;
a.4) ausência da prévia pesquisa de mercado na contratação dos serviços de infraestrutura do "Festa de São João de Capela - AL 2008", por meio da indevida inexigibilidade de licitação, o que impediu a verificação da aceitabilidade do preço do produto/serviço a ser contratado, e constituiu infração ao disposto nos arts. 3º, 15, inciso V, e 40, inciso X, da Lei 8.666/1993.
12.3.	Em relação à contratação da R.S.L Vieira Produções e Eventos-ME como representante de artistas (item a.2) , foi considerada irregular ante o pressuposto de que não detém de fato o direito de representar os artistas que se apresentaram no evento apoiado pelo MTur. 
12.4.	A conclusão é válida mesmo que não se tenha previsto no convênio a observância dos requisitos preconizados no Acórdão 96/2008-TCU-Plenário/TCU, o qual confere interpretação bastante restritiva do artigo 25, III, da Lei de Licitações. Isso porque, a exclusividade de representação dos artistas somente para data específica é incoerente com a melhor interpretação para a expressão "empresário exclusivo", contida no artigo 25, III, da Lei 8.666/1993. A representação apenas em determinada data denota que não há relacionamento permanente com o artista representado, permitindo concluir, neste caso, que caberia realizar procedimento licitatório para a escolha em comento. 
12.5.	Em consequência, o produtor/representante que não se enquadre no supracitado artigo 25, III da Lei de Licitações pode ser considerado sem plena legitimidade para figurar como parte em contrato firmado sem prévia licitação, por se haver concluído, erroneamente, ser inexigível o procedimento licitatório. Nesse sentido, por exemplo, o voto que orientou o Acórdão 2730/2017-TCU-Plenário (Rel. Min. Walton Alencar) :
	Não ignoro nem faço pouco caso da dificuldade de municípios de pequeno porte contratarem artistas consagrados sem o auxílio de produtoras. Nem mesmo me oponho à cobrança pelo serviço de intermediação. Todavia, ao optar por valer-se de intermediário, impõe a legislação a estrita observância ao procedimento previsto na Lei 8.666/1993, ou seja, instaurar processo licitatório que assegure igualdade de condições a todos os interessados em oferecer o serviço. Nesse caso, podem os intermediários interessados em contratar com o convenente reduzir sua margem de lucro. Os presentes autos reprisam situação observada em um sem número TCEs que tratam de convênios firmados entre o Ministério do Turismo e entidades ou municípios, para a promoção de eventos com shows de artistas pré-selecionados, em que são contratados intermediários, diretamente, por inexigibilidade de licitação, em afronta à legislação vigente, a valores com expressivo sobrepreço. Entretanto, na maior parte das vezes, como no caso destes autos, a ausência de documentos indicando o valor efetivamente auferido pelos artistas oculta a gravidade e a materialidade da irregularidade.
12.6.	No caso ora em exame, deveria ser realizado procedimento licitatório para a contratação de representante (s) a prestar o serviço de intermediação entre o município e os artistas que viriam a se apresentar. Todavia, alternativamente, se esses artistas possuíam representantes exclusivos - conforme a melhor interpretação do artigo 25, III, da Lei 8.666/1993 -, estes é que deveriam ser contratados. Finalmente, em outra hipótese, restaria contratar diretamente os próprios artistas. 
12.7.	A par tais constatações, a contratação nos moldes verificados não deve ensejar por si só a imputação de débito, conforme jurisprudência do TCU (v.g. Acórdãos 8.713/2017, 2020/2018 e 4.714/2018; todos da 2.ª Câmara) . Nesse passo, propõe-se aplicar a sanção de multa ao recorrente, com fulcro no artigo 58, I e II, da Lei 8.443/1992. Oportuno anotar que o acórdão recorrido aplicou a sanção de multa (item 9.2) , sem especificar seu fundamento legal, entretanto, o item 15 do voto que o precedeu informa que este seria o artigo 57, da Lei 8.443/1992 (peça 26) .
12.8.	Por sua vez, a irregularidade consistente na ausência de pesquisa prévia de mercado na contratação dos serviços de infraestrutura (item a.4) relaciona-se diretamente à contratação indevida da empresa R.S.L Vieira Produções e Eventos-ME (item a.3) , sendo aquela consequência lógica desta última. No caso, observa-se, inclusive, que a contratação dessa mesma empresa para representação de artistas (item a.2) e também para o fornecimento da infraestrutura se deu por uma única licitação (peça 8, p. 54-57) , e sob o fundamento do artigo 25, III, da Lei 8.666/1993. O dispositivo claramente não se adequa à contratação de bens e serviços de infraestrutura. No caso, se de fato inexigível a licitação para esta finalidade, incidiria o inciso I do artigo supramencionado. No entanto, não restou demonstrado que a empresa contratada se enquadrava em alguma das hipóteses desse inciso. A respeito do tema traz-se o enunciado do Acórdão 1975/2010-TCU-Plenário (em 'Jurisprudência Selecionada'/sítio do TCU) :
Na contratação por inexigibilidade de licitação com fulcro no art. 25, inciso I, da Lei 8.666/1993, é obrigatória a demonstração de que o produto ou equipamento a ser adquirido somente pode ser fornecido por produtor, empresa ou representante comercial exclusivo.
12.9.	Assim como já proposto em relação à contratação irregular da R.S.L Vieira Produções e Eventos-ME por inexigibilidade para representar artistas, cabível a sanção de multa relativamente à contratação da infraestrutura e com o mesmo fundamento legal da proposta anterior. 
CONCLUSÃO
13.	Das análises anteriores, conclui-se que:
	a) não operou a prescrição para o ressarcimento ao erário com base no Tema 897 da repercussão do STF, pois este diz respeito às ações fundamentadas na Lei 8.429/1992, e decisões do TCU tem natureza jurídica diversa;
	b) o Tema 899 da repercussão geral do STF, acerca das ações de ressarcimento ao erário com base em decisões dos tribunais de contas ainda não foi apreciado;
	c) o prazo prescricional do Decreto 20.910/1932 e da Lei 9.873/1999 não se aplica aos processos do TCU uma vez que as normas dizem respeito, respectivamente, a dívidas passivas da União e ao exercício do poder de polícia;
	d) a imputação de débito fundado na exigência de fotos, filmagens e outros elementos probatórios não previstos em convênios firmados pelo MTur se afigura desarrazoada e desproporcional, além de ilegal, especialmente se presentes circunstâncias indiciárias da realização do objeto conveniado;
	e) a contratação de representante de artistas por inexigibilidade de licitação, em desacordo com a melhor interpretação do artigo 25, III, da Lei 8.666/1993 enseja a aplicação de multa ao responsável;
	f) a contratação de materiais ou equipamentos por inexigibilidade e com fulcro no dispositivo legal de que trata a alínea anterior mostra-se irregular;
	g) aplicável o enquadramento da contratação de serviços ou equipamentos no inciso I, do artigo 25 da Lei de Licitações somente se cumpridos os requisitos estabelecidos no próprio dispositivo, o que não se verificou no presente caso. 
DA PROPOSTA DE ENCAMINHAMENTO
14.	Ante o exposto, submete-se à consideração superior a presente análise do recurso de reconsideração interposto por João de Paula Gomes Neto contra o Acórdão 5.456/2018-TCU-2.ª Câmara propondo-se, com fundamento nos artigos 32, I e 33, da Lei 8.443/1992, e artigo 285, do RI/TCU:
	a) conhecer do recurso e, no mérito, dar-lhe provimento parcial, a fim de desconsiderar o débito imputado e aplicar a sanção de multa ao recorrente, com fulcro no artigo 58, I e II, da Lei 8.443, de 1992; e
	b) dar conhecimento ao recorrente e aos demais interessados da decisão que vier a ser proferida.
2.	Por discordar das conclusões contidas no Relatório, o diretor da unidade técnica responsável apresentou despacho divergente (peça 52) , que contou com a anuência do secretário da Serur (peça 53) . Transcrevo, a seguir, trecho do parecer no qual o dirigente apresenta seu arrazoado que o levou a concluir pela manutenção do débito imputado ao ex-prefeito.
" (...) 
-II- DA PROPOSTA DO AUDITOR
9. O auditor federal entende que "O débito imputado ao recorrente pelo aresto recorrido decorreu da ausência de comprovação da execução física do convênio firmado com o MTur, seguindo as apurações do próprio órgão concedente", que o MTur "sequer chegou a analisar a execução financeira, pois as contas foram reprovadas sob a ótica da realização do objeto" (peça 51, p. 4, item 11.2) e que há indícios da realização do evento, com fundamento na seguinte assertiva: 
11.8. No caso presente constata-se que as fotografias (peças 8, p. 143-163) juntada aos autos são de baixa visibilidade, mas, se relacionam a shows musicais. E há também notas fiscais, recibos e extratos bancários compatíveis entre si (peças 8-9) , ou seja, indícios da realização do evento. (...) 
10. Assim, o auditor conclui que "a imputação de débito fundado na exigência de fotos, filmagens e outros elementos probatórios não previstos em convênios firmados pelo MTur se afigura desarrazoada e desproporcional, além de ilegal, especialmente se presentes circunstâncias indiciárias da realização do objeto conveniado" (peça 51, p. 9, item 13, 'd') . 
11. Divirjo desse entendimento, pelas seguintes razões de fato e de direito
-III - DA NÃO DEMONSTRAÇÃO DA EXECUÇÃO FÍSICA
12.	Sabe-se que a comprovação da execução física e do nexo de causalidade (aspecto financeiro) são requisitos essenciais para que se possa considerar que houve a boa e regular aplicação dos recursos federais repassados. Os débitos tiveram fundamento de validade nesses dois aspectos. 
13.	Considerando que não fora feita a inspeção in loco (prova direta, vide peça 1, p. 261, item 4) , avalio a execução física por prova indireta, documental.
14.	Ressalto, sob esse prisma, que a mera realização do evento ("Festa de São João de Capela - AL 2008") , não enseja, por si só, a consecução do objeto do Convênio 781/2008, que somente pode ser tido por executado quando houver a comprovação de que as ações previstas no plano de trabalho, quais sejam, locação de palco, de banheiros químicos, sonorização e apresentação das bandas descritas no Plano de Trabalho (vide peça 1, p. 13-15) , foram, de fato, concretizadas com os recursos do ajuste.
15.	O auditor entende (vide itens 9 e 10 da instrução) que o conjunto probatório composto pelas fotos (peça 8, p. 143-163) , notas fiscais, recibos e extratos bancários representa "indícios da [restou faltante].
16.	A fim de subsidiar a análise, transcrevo excerto do voto condutor proferido pelo Ministro José Múcio Monteiro que fundamentou a conclusão de que não havia nem mesmo provas da realização do evento, verbis:
4. O tomador de contas asseverou, ainda, em seu relatório, a ausência do material de divulgação posterior ao evento, tais como publicações em jornais, revistas ou reportagens televisivas, bem como de declaração do convenente acerca da gratuidade do evento ou, em caso contrário, da destinação ou recolhimento da verba eventualmente arrecadada.
5. A unidade instrutiva, em sua análise, lembra que o termo do convênio firmado não dispunha expressamente sobre obrigação de apresentar fotos/vídeos das bandas e material de divulgação pós-evento. 
6. Cabe lembrar que o Acórdão 1459/2012-TCU-Plenário firmou entendimento do Tribunal em caráter normativo sobre o tema, segundo o qual a prestação de contas deve se guiar pela legislação vigente à época. Estabeleceu que, para as situações anteriores a 2010, se os documentos listados no art. 28 da Instrução Normativa STN 1/97 e no art. 58 da então vigente Portaria Interministerial MP/MF/CGU 127/2008 não forem bastantes para comprovar a realização do evento, outros elementos de prova podem ser demandados, tais como fotografias, jornais pós-evento, CDs, DVDs, dentre outros, mesmo que estes tenham se tornado obrigatórios somente a partir daquele ano.
7. Portanto, confirmada a insuficiência da documentação, o responsável foi citado a se manifestar sobre as pendências constantes na prestação de contas que a tornavam inapta à aprovação.
 (...) 
11. No mérito, o ex-prefeito argui que as exigências postas pelo MTur para a aprovação da prestação de contas não constam em normativos ou nos termos do convênio. Conforme já abordado anteriormente neste voto, para o ajuste em apreço, firmado antes de 2010, vigorava certa flexibilização quanto aos documentos exigidos. No entanto, em nenhuma hipótese é dispensada a demonstração da execução do objeto e do nexo de causalidade das despesas realizadas com os recursos aportados. Ressalto que esse foi o principal motivo para a não aprovação da prestação de contas do convênio em tela, uma vez que os documentos encaminhados se mostram frágeis para esse fim, a exemplo de declarações, algumas subscritas após três anos da data prevista para o evento, e fotografias que não permitem identificar elementos essenciais do objeto. (grifos acrescidos) .
17.	No que se refere as fotos, observa-se que são de péssima qualidade (de baixa visibilidade, no entendimento do auditor) e, logicamente, não tem o condão de demonstrar de "quem", de "onde" e de "quando" se referem.
18.	Não olvidemos, ainda, que o responsável deveria comprovar, além da realização do evento em si, as referidas ações previstas no plano de trabalho. Se não há provas da própria "Festa de São João de Capela - AL 2008", logicamente, não há provas, por exemplo, da apresentação dos artistas no festival.  
19.	Ademais, não obstante a não previsão da necessidade de envio de fotos e/ou outros elementos como forma de comprovar a apresentação daqueles artistas no "Festa de São João de Capela - AL", tal fato não tem o condão de inviabilizar, de forma absoluta, a cobrança daqueles elementos de prova. Explica-se. 
20.	Primeiro, pois que o MTur, por meio do Parecer Técnico 1004, de 23/6/2008, da Coordenação-Geral de Eventos (peça 1, p. 19-25) , ao analisar a proposta do ajuste, ressaltou a importância do envio de fotos, conforme observa-se no excerto do parecer, abaixo transcrito:
Oportunamente ressaltamos que é de fundamental importância informar ao CONVENENTE que, na execução das despesas de todos os serviços descritos no Plano de Trabalho, com os recursos recebidos em transferência, deverão ser adotados os procedimentos estabelecidos pela Lei n° 8666/93 e, por ocasião da prestação de contas, deverão ser apresentados documentos, amostras, fotos e gravações do material de divulgação produzido, bem como, declaração expressa - do Convenente e de uma Autoridade local - e fotos da realização do evento, de modo que seja comprovada a contratação e execução de todos os serviços previstos no Plano de Trabalho analisado. (grifos acrescidos) 
21.	A Consultoria Jurídica do MTur também frisou essa questão em seu parecer (peça 1, p. 29, item 8) , porém o ajuste foi silente em relação a necessidade de envio de fotos da realização do evento, como forma de comprovar a contratação e execução de todos os serviços previstos no Plano de Trabalho analisado.
22.	Ressalto, ainda, que o Plenário deste Tribunal decidiu, por meio do Acórdão 1459/2012 da relatoria do Exmo. Ministro João Augusto Ribeiro Nardes, em sede de consulta, que podem ser exigidos outros elementos de prova, tais como fotografias, jornais pós-evento, CDs, DVDs, para a devida comprovação do evento, nos termos do voto condutor do decisum abaixo transcrito, no que interessa:
2. Em resumo, a autoridade ministerial solicita que esta Corte de Contas aprecie questionamento referente à possibilidade de os servidores do Ministério do Turismo responsáveis pela análise de prestações de contas de convênios celebrados anteriormente ao exercício de 2010, aprovarem-nas sem que estejam presentes os elementos estabelecidos a partir daquele ano e regulamentados pelo art. 59 da Portaria MTur 112/2012, quais sejam, fotografias, jornais pós-evento, CDs, DVDs, entre outros.
[...]
5. Verifico que os dispositivos legais vigentes anteriormente ao ano de 2010, os quais continham os documentos obrigatórios para a prestação de contas dos termos de ajustes assinados àquela época eram o art. 28 da Instrução Normativa STN 1/97 (IN-STN 1/97) e o art. 58 da Portaria Interministerial 127/2008.
6. Tendo em vista que as orientações dos gestores do Ministério do Turismo quanto à necessidade de comprovação dos ajustes por intermédio das mídias retromencionadas - fotografias, jornais pós-evento, CDs, DVDs, entre outros - foram emanadas somente no ano de 2010, concluo que, para os convênios celebrados em período anterior a tal exercício e que não incluíram cláusula que exigisse tais comprovantes, devem ser obedecidas as regras dos normativos indicados no subitem anterior.
7. Cabe ressaltar que a jurisprudência desta Corte de Contas é pacífica quanto à necessidade de os executores de convênios comprovarem a boa e regular aplicação dos recursos públicos. Transcrevo, a título de exemplo trecho do Voto que antecede o Acórdão 2364/2007-TCU-Segunda Câmara, de relatoria do eminente Ministro Benjamin Zymler:
"10. Vale relembrar que, além do dever legal e constitucional de prestar contas do escorreito emprego dos recursos públicos recebidos, devem os gestores fazê-lo demonstrando o estabelecimento do nexo entre o desembolso dos referidos valores e os comprovantes de despesas realizadas com vistas à consecução do objeto conveniado. Desse modo, é imperioso que, com os documentos apresentados para comprovar o bom emprego dos recursos públicos, seja possível constatar que eles foram efetivamente utilizados no objeto pactuado, de acordo com os normativos legais e regulamentares vigentes."
Acórdão:
 (...) 
 9.2.2 para as situações anteriores a 2010, caso os documentos enumerados no art. 28 Instrução Normativa STN 1/97 e no art. 58 da então vigente Portaria Interministerial 127/2008 não sejam suficientes para comprovar a execução do objeto do convênio, poderão ser exigidos outros elementos de prova, tais como os estabelecidos a partir daquele ano (fotografias, jornais pós-evento, CDs, DVDs, entre outros) . (grifos acrescidos) 
23.	Nesse sentido, tem-se, ainda, os Acórdão 3909/2016-TCU-Primeira Câmara e 4916/2016-TCU-1ª Câmara, ambos da relatoria do Exmo. Ministro Bruno Dantas, o Acórdão 10667/2015-TCU-Segunda Câmara, da relatoria da Exma. Ministra Ana Arraes, e o Acórdão 2867/2018-TCU-Segunda Câmara, da relatoria do Exmo. Ministro André Luís de Carvalho, o qual julgou prestação de contas de um ajuste celebrado em 2006, ou seja, anterior ao presente. Eis excerto do voto condutor do decisum:
Trata-se de tomada de contas especial instaurada pelo Ministério do Turismo - MTur em desfavor do Sr. [responsável], ex-prefeito de Joaquim Nabuco - PE (gestão: 2005-2008) , diante de irregularidades na prestação de contas do Convênio 337/2006 destinado a apoiar a realização da Festa de São João sob o montante de R$ 51.500,00, com R$ 50.000,00 em recursos federais e R$ 1.500,00 em recursos municipais, tendo a vigência do ajuste sido fixada para o período de 30/6 a 11/10/2006. 
 (...) 12.A partir das imagens obtidas pela referida diligência junto ao MTur (Peças 17 e 18) , não restou efetivamente comprovada a realização do evento, em face, por exemplo, da ausência de qualquer menção expressa sobre o nome do evento inerente ao Convênio 337/2006 e, ainda, sobre o nome das bandas fotografadas.
13.Restou acentuada, por esse prisma, a ausência da necessária comprovação da boa e regular aplicação dos recursos federais, tal como apontado pelo MPTCU, além da subjacente ausência do aludido nexo casal. (Voto condutor do Acórdão 2867/2018-TCU-Segunda Câmara, proferido pelo Exmo. Ministro André Luís de Carvalho) 
24.	Assim, o Acórdão 2465/2016-TCU-Primeira Câmara, relator Augusto Sherman, não tem o condão de infirmar a decisão a quo. 
-III - DA NÃO DEMONSTRAÇÃO DO NEXO DE CAUSALIDADE
25.	Transcrevo excerto do ajuste (peça 1, p. 47-79) , a fim de subsidiar a análise da execução financeira:  
CLÁUSULA DÉCIMA PRIMEIRA - DOS DOCUMENTOS E DA CONTABILIZAÇÃO
Obriga-se a CONVENENTE a registrar, em sua contabilidade analítica, os recursos recebidos do CONCEDENTE, sendo que as faturas, recibos, notas fiscais e quaisquer outros documentos comprobatórios de despesas deverão ser emitidos em nome da CONVENENTE, identificando o Convênio e a especificação da despesa (...) 
CLÁUSULA DÉCIMA SEGUNDA - DA PRESTAÇÃO DE CONTAS
O CONVENENTE estará sujeito a prestar contas da boa e regular aplicação dos recursos recebidos, da contrapartida aportada e dos rendimentos das aplicações financeiras, quando houver, no prazo máximo de 30 (trinta) dias contados do término da vigência deste Convênio
ou do último pagamento efetuado, quando este ocorrer em data anterior ao encerramento da vigência, em conformidade com o disposto nos art. 56 a 60, da Portaria Interministerial nº 127/2008.
PARÁGRAFO PRIMEIRO. A prestação de contas deverá ser elaborada com rigorosa observância às disposições da Portaria Interministerial nº 127/2008, devendo ser composta, além dos documentos e informações inseridos pelo CONVENENTE no SICONV, do seguinte:
 (...) 
f) termo de compromisso por meio do qual o CONVENENTE será obrigado a manter os documentos relacionados ao Convênio pelo prazo de 10 (dez) anos, contados da data em que foi aprovada a prestação de contas, nos termos do § 3, do art. 3º, da Portaria Interministerial nº 127/2008;
PARÁGRAFO SEGUNDO. Na hipótese dos documentos e informações abaixo relacionados não poderem ser incluídos no SICONV, mediante justificativa do CONVENENTE, deverão ser apresentados ao CONCEDENTE:
extrato da conta bancária específica do período do recebimento da parcela única ou da primeira parcela até o último pagamento e conciliação bancária;
 (...) 
cópia dos termos de contratos firmados com terceiros para a consecução do objeto conveniado e documentação comprobatória de sua execução;
 (...) 
cópia do comprovante de veiculação e fotografia com o endereço do anúncio em outdoor, frontlight ou luminoso, se for o caso;
 (...) 
cópia do anúncio em vídeos, cd's, dvd's, entre outros, e, ainda, comprovante de veiculação dos anúncios em rádios, tv, jornais, revistas ou catálogos, se for o caso;
exemplar de cada peça com o termo de recebimento do material e termo de distribuição do material promocional e peças produzidas, quando for o caso; 
26.	Observa-se que o Convênio 781/2008 explicitou como se daria a prestação de contas. Em síntese, a regra era que "as faturas, recibos, notas fiscais e quaisquer outros documentos comprobatórios de despesas deveriam ser emitidos em nome da CONVENENTE". Ademais, o ex-Prefeito, ao celebrar o ajuste, tinha ciência de que se fazia necessário a apresentação de "cópia dos termos de contratos firmados com terceiros para a consecução do objeto conveniado e documentação comprobatória de sua execução". 
27.	No presente caso, a Prefeitura Municipal de Capela/AL contratou (peça 8, p. 94-96) RSL Vieira Produções e Eventos - ME para a "prestação dos serviços artísticos destinados ao evento alusivo aos festejos tradicionais de São João (festa junina) ", no valor de R$ 105.000,00. 
28.	Após essa breve digressão, passa-se a análise. Desde já, ressalta-se que o responsável não tem qualquer responsabilidade pelo fato de os recursos somente terem sido transferidos em 6/10/2008 (peça 1, p. 81) para custear o festival que estava programado para ocorrer entre 23 e 29/6/2008 (peça 1, p. 14 e 19) , em Capela. Entretanto, esse fato não afasta o dever constitucional-legal do ex-Prefeito comprovar que os recursos foram alocados para os seus fins. 
29.	A fim de subsidiar a análise do nexo causal, elabora-se a "tabela" para demostrar os crédito e débitos ocorridos nos meses de outubro e novembro de 2008, na conta 39-6 da Agência 2045 da Caixa Econômica Federal (específica do ajuste) :
		Tabela extraída do extrato bancário com a movimentação dos recursos (peça 8 p. 44-45) 
	Data
	Histórico
	Crédito
	Débito
				
	8/10/2008
	Ordem bancária 
	100.000,00
					
	28/10/2008
	DEP. DINH
	5.000,00
					
	20/11/2008
	Cheque 900021
		105.000,00
				
	Total
	105.000,00
	105.000,00
				
30.	Pois bem. Apesar da correlação de valor e de data entre o débito de R$ 105.000,00 ocorrido no extrato bancário, a relação de pagamento apresentada (peça 8, p. 42) , a nota fiscal - NF 49 emitida, em 19/11/2008, por RSL Vieira Produções e Eventos - ME (peça 8, p. 67) , o recibo e o cheque nominal dado a empresa (peça 8, p. 69 e 70) , entendo que tais documentos não são bastantes para o estabelecimento do nexo causal.  
31.	É que, no voto condutor do Acórdão 5456/2018-TCU-2.ª Câmara, o Exmo. Ministro José Múcio Monteiro, deixou assente:
14. (...) Porém, é necessário avaliar o contexto dessa irregularidade no caso concreto. Na situação em análise, estão ausentes documentos que comprovem cabalmente a execução do objeto e o nexo de causalidade das despesas efetuadas com os recursos transferidos. Sem o contrato de exclusividade, nos termos demandados, somente é possível verificar que a quantia repassada foi destinada à RSL Vieira. Não há nos autos elementos que indiquem que essa empresa contratou as bandas e, se o fez, quanto pagou a título de cachê, se as bandas se apresentaram no local, ou se a infraestrutura foi efetivamente fornecida. Portanto, essa falha constitui mais um elemento ensejador da irregularidade das contas do ex-prefeito, bem como de sua condenação em débito.
32.	Nesse sentido, o responsável não demonstrou, além da execução física, o nexo de causalidade.  Explica-se.
33.	A contratação direta, por inexigibilidade, tem guarida nos seguintes dispositivos da Lei 8.666, de 1993:
Art. 25.  É inexigível a licitação quando houver inviabilidade de competição, em especial:
 (...) 
III - para contratação de profissional de qualquer setor artístico, diretamente ou através de empresário exclusivo, desde que consagrado pela crítica especializada ou pela opinião pública.
 (...) 
§ 2º Na hipótese deste artigo e em qualquer dos casos de dispensa, se comprovado superfaturamento, respondem solidariamente pelo dano causado à Fazenda Pública o fornecedor ou o prestador de serviços e o agente público responsável, sem prejuízo de outras sanções legais cabíveis.
Art. 26. [...]
Parágrafo único.  O processo de dispensa, de inexigibilidade ou de retardamento, previsto neste artigo, será instruído, no que couber, com os seguintes elementos:
 (...) 
II - razão da escolha do fornecedor ou executante;
III - justificativa do preço.
IV - documento de aprovação dos projetos de pesquisa aos quais os bens serão alocados.   (Incluído pela Lei nº 9.648, de 1998) 
34.	Como se vê, o permissivo legal (arts. 25 e 26 da Lei 8.666, de 1993) , que excepciona a competição e autoriza a contratação direta, tem o fim de selecionar artista e não empresa intermediária. 
35.	Ademais, para a regular aplicação dos recursos federais repassados, faz-se mister comprovar que os valores do Convênio 781/2008 foram, em algum momento, entregues, no todo ou em parte, as bandas descritas no plano de trabalho (peça 1, p. 13) , pois elas é que tinham a obrigação personalíssima de fazer os shows e, por lógica, teriam direito a receber os recursos do ajuste. RSL Vieira Produções e Eventos - ME, que não era empresária exclusiva descrita no inciso III do art. 25 da Lei, nos termos da jurisprudência pacífica deste Tribunal, não podia ser a destinatária final dos recursos do convênio.
36.	Desse modo, o débito deve permanecer em sua íntegra, visto que o responsável não comprovou que as bandas descritas no plano de trabalho se apresentaram entre 23 e 29/6/2008 na "Festa de São João de Capela - AL" (execução física) , tampouco demonstrou que os recursos do ajuste foram alocados para o pagamento dos cachês (execução financeira) . 
37.	Ademais, não se pode olvidar que, por força do que dispõe o art. 70, parágrafo único, da Constituição Federal, do art. 93 do Decreto-lei 200/1967 c/c o art. 66 do Decreto 93.872/1986, compete ao gestor comprovar a boa e regular aplicação dos recursos públicos. Isto é, João de Paula Gomes Neto têm o ônus de comprovar que os recursos repassados por meio do Convênio 781/2008 foram destinados aos artistas. Esse entendimento fora adotado nos seguintes julgados: Acórdão 1583/2017, Ministro José Múcio Monteiro, Acórdãos 5833/2018 e 6328/2018, Ministro Bruno Dantas, e Acórdãos 5823/2018 e 11867/2018, Ministro Benjamin Zymler, todos apreciados pela 1ª Câmara; e do Acórdão 2730/2017, Ministro Walton Alencar Rodrigues, do Plenário.
38.	Feitas essas considerações, propõe-se:
	a) conhecer do recurso de reconsideração interposto por João de Paula Gomes Neto, com fundamento nos arts. 32, I, e 33 da Lei 8.443/1992, e, no mérito, negar-lhe provimento;
	b) dar ciência da deliberação que vier a ser proferida aos recorrentes e a Procuradoria da República no Estado de Alagoas."
3.	Por sua vez, o Ministério Público junto ao TCU anuiu (peça 54) com as análises oferecidas pelos dirigentes da Serur nos seguintes termos.
" (...) 
No âmbito da Serur, houve divergência entre as instâncias técnicas. O auditor-instrutor propugna conhecer e dar provimento parcial ao recurso, para afastar o débito e aplicar multa do art. 58, incisos I e II (peça 51) . Por sua vez, o diretor, acompanhado pelo secretário (peças 52 e 53) , preconizam a negativa de provimento ao apelo recursal.
Pedindo vênias ao auditor-instrutor, manifesto-me de acordo com os pronunciamentos do corpo dirigente da unidade técnica.
Com efeito, embora a instrução de peça 51 tenha concluído pela inviabilidade do acórdão recorrido se sustentar em razão da imputação relativa à inexecução física do objeto, uma vez que teriam sido exigidas, na prestação de contas, documentação comprobatória não prevista no instrumento de convênio celebrado entre as partes, subsiste indene às razões recursais outra irregularidade que também embasa a deliberação recorrida. Refiro-me à não demonstração do nexo de causalidade do emprego dos recursos públicos no objeto do convênio. 
Conforme análise do Diretor da Serur (peça 52) , o recorrente não logrou demonstrar que os recursos repassados foram efetivamente destinados aos artistas que teriam se apresentado no evento, situação que foi assim explicitada no voto condutor da deliberação recorrida:
14. Acerca da imprescindibilidade de contrato de exclusividade firmado entre a empresa e as bandas, cabe recorrer aos termos do Acórdão 1435/2017-TCU-Plenário, que respondeu a consulta formulada pelo MTur ao Tribunal a respeito da questão. Esta Casa decidiu que a falha contraria o disposto no art. 25, inciso III, da Lei 8.666/1993, e, por isso, representa impropriedade na execução do convênio, a qual, isoladamente, não teria o condão de tornar irregulares as contas do responsável e de condená-lo em débito. Porém, é necessário avaliar o contexto dessa irregularidade no caso concreto. Na situação em análise, estão ausentes documentos que comprovem cabalmente a execução do objeto e o nexo de causalidade das despesas efetuadas com os recursos transferidos. Sem o contrato de exclusividade, nos termos demandados, somente é possível verificar que a quantia repassada foi destinada à RSL Vieira. Não há nos autos elementos que indiquem que essa empresa contratou as bandas e, se o fez, quanto pagou a título de cachê, se as bandas se apresentaram no local, ou se a infraestrutura foi efetivamente fornecida. Portanto, essa falha constitui mais um elemento ensejador da irregularidade das contas do ex-prefeito, bem como de sua condenação em débito.  (Grifei) .
Nessas condições, não tendo o recorrente logrado elidir o fundamento em questão, que, por si só, é suficiente para manter hígida a deliberação recorrida, manifesto-me de acordo com a proposta de encaminhamento alvitrada pela instância dirigente da Serur, no sentido de se conhecer o recurso e, no mérito, negar-lhe provimento."
	É o Relatório.

8.1. Vitor Di Guaraldi Monteiro Pinto (13.865/OAB-AL) e outros, representando João de Paula Gomes Neto.

Subprocurador-Geral Lucas Rocha Furtado.

TOMADA DE CONTAS ESPECIAL. CONVÊNIO. MINISTÉRIO DO TURISMO. REALIZAÇÃO DE EVENTO. INSUFICIÊNCIA DA DOCUMENTAÇÃO RELATIVA À PRESTAÇÃO DE CONTAS. AUSÊNCIA DE COMPROVAÇÃO DA EXECUÇÃO DO OBJETO E DA APLICAÇÃO DOS RECURSOS. CITAÇÃO. REJEIÇÃO DAS ALEGAÇÕES DE DEFESA. CONTAS IRREGULARES. DÉBITO. MULTA. EMBARGOS DE DECLARAÇÃO. CONHECIMENTO. REJEIÇÃO. RECURSOS DE RECONSIDERAÇÃO. PRESCRIÇÃO. REPERCUSSÃO GERAL NO SUPREMO TRIBUNAL FEDERAL. TEMA 897. IMPRESCRITIBILIDADE DAS AÇÕES DE RESSARCIMENTO FUNDADAS NA LEI 8.429/1992. ATO ÍMPROBO DOLOSO. NATUREZA JURÍDICA DAS DECISÕES DO TCU. NÃO COMPROVAÇÃO DA APRESENTAÇÃO DOS ARTISTAS PREVISTOS NO PLANO DE TRABALHO. NÃO COMPROVAÇÃO DO NEXO CAUSAL ENTRE OS RECURSOS TRANSFERIDOS PELO CONVÊNIO. CONTRATAÇÃO POR INEXIGIBILIDADE DE EMPRESA PARA REPRESENTAÇÃO DE ARTISTAS E FORNECIMENTO DE INFRAESTRUTURA. ILEGALIDADE DA CONTRATAÇÃO. NÃO PROVIMENTO. CIÊNCIA.

TOMADA DE CONTAS ESPECIAL (TCE)

Secretaria de Recursos (Serur); Secretaria de Controle Externo de Tomada de Contas Especial (SecexTCE).

Conforme se depreende do Relatório precedente, trago à apreciação deste Colegiado o Recurso de Reconsideração interposto por João de Paula Gomes Neto, ex-prefeito de Capela/AL (gestões 2005-2008 e 2009-2012) , em face do Acórdão 5456/2018-TCU-Segunda Câmara (peça 25) , Rel. Ministro José Múcio Monteiro, que o condenou em débito no montante de R$ 100.00,00 e aplicou-lhe a multa de R$ 10.000,00 prevista no art. 57 da Lei Orgânica do TCU (LOTCU) .
2. 	O Convênio 781/2008 celebrado entre o Ministério do Turismo e o Município de Capela/AL teve por objeto apoiar a implementação do projeto intitulado "Festa de São João de Capela - AL 2008".
3.	Irresignado com a sua condenação, o recorrente alega ter ocorrido a prescrição do ressarcimento ao Erário, a inexistência de exigências para comprovação da execução física do convênio e a regularidade da contratação de empresa por inexigibilidade de licitação.
4.	Por meio de despacho (peça 48) , conheci do presente recurso, suspendendo-se os efeitos dos itens 9.1, 9.2 e 9.3 do Acórdão ora combatido em relação ao recorrente.
5.	Concluída a análise do recurso, constatei a existência de divergência no posicionamento do auditor e do diretor da Serur acerca da exigência ou não de comprovação da execução física do convênio. O secretário daquela unidade técnica anuiu ao exame do diretor no sentido de conhecer do recurso, para no mérito negar-lhe provimento.
6.	O Ministério Público, por sua vez, manifestou-se de acordo com os pronunciamentos do corpo dirigente da Serur porque, apesar de se ter avaliado a documentação comprobatória não prevista no convênio, conforme apontou o auditor, o recorrente não logrou demonstrar o nexo de causalidade do emprego dos recursos públicos no objeto do ajuste, em linha com o arrazoado da direção da unidade técnica.
7.	Acolho o parecer elaborado pelo corpo diretivo da Serur, transcrito no Relatório precedente, que contou com a anuência do Parquet especializado. Incorporo os fundamentos destes como minhas razões de decidir, sem prejuízo de tecer as seguintes considerações.
8.	Dissinto, com as devidas vênias, do entendimento firmado pelo Auditor Federal de Controle Externo de que a imputação de débito ao recorrente decorreu da exigência de fotos e filmagens não previstos no Convênio. Ressalto que as fotos acostadas aos autos são reconhecidamente de baixa qualidade e não permitem identificar que efetivamente se referem à Festa de São João de Capela/AL 2008.
9.	Por esse motivo, em linha com o voto condutor do aresto combatido e com a instrução elaborada pelo diretor da unidade técnica, entendo que o recorrente não conseguiu comprovar a execução física do evento e o nexo de causalidade entre os recursos repassados e o objeto da avença, razão pela qual, no mérito, não é possível acolher o presente recurso.
10.	No que tange especificamente a ausência do nexo de causalidade, verifico que inexistem nos autos documentos que me permitam concluir que os recursos federais repassados por meio do Convênio 781/2008 à empresa R.S.L. Vieira Produções e Eventos-ME destinaram-se aos diversos artistas que estavam previstos para se apresentar no São João de Capela/AL e às demais ações do Plano de Trabalho.
11.	Sobre esse tema, acrescento que o nexo de causalidade, que é um dos requisitos necessários para se comprovar a boa a regular aplicação dos recursos recebidos, poderia ser estabelecido caso a empresa R.S.L. Vieira Produções e Eventos-ME fosse comprovadamente a representante exclusiva das bandas e artistas listados no plano de trabalho, o que, concretamente, não ocorreu.
12.	Esse é o entendimento contido na determinação abaixo colacionada, endereçada à Secretaria Geral de Controle Externo (Segecex) pelo Acórdão 2649/2017-TCU-Plenário, da relatoria do Ministro Vital do Rêgo:
"9.8. determinar à Secretaria-Geral de Controle Externo (Segecex) que, ao promover o cumprimento do Acórdão 1435/2017-TCU-Plenário, nos casos em que forem apresentados contrato de exclusividade, carta de exclusividade ou instrumento de procuração não registrados em cartório, oriente suas unidades técnicas, sempre que possível, a realizarem procedimentos expeditos, a exemplo de consulta a bases de dados disponíveis ao Tribunal ou a sítios da internet, com vistas a obter informações que comprovem a validade da representação legal do artista contratado, antes de concluir pela ausência de comprovação na aplicação dos recursos, ressalvando que tais procedimentos não substituem a obrigação legal do gestor de trazer aos autos todos os elementos de prova aptos a demonstrar a regularidade das despesas efetuadas;"
13.	Ainda que a unidade instrutiva não tenha observado a orientação acima, minha assessoria realizou pesquisa na base de dados do Instituto Nacional da Propriedade Industria (INPI) e concluiu que nenhuma das bandas listadas no Plano de Trabalho do ajuste ora em análise havia cadastrado a empresa R.S.L. Vieira Produções e Eventos-ME como sua titular ou sua representante legal.
14.	Assim, conforme já havia me adiantado e considerando que a empresa R.S.L. Vieira Produções e Eventos-ME não era a representante exclusiva das bandas, concluo pela não comprovação da boa e regular aplicação dos recursos federais repassados ao Convênio 781/2008, razão pela qual os termos do Acórdão recorrido não devem ser alterados.
15.	Quanto à prescrição da ação de ressarcimento ao Erário, de fato, a jurisprudência ainda é pacífica no âmbito desta Corte de Contas no sentido de que as ações de ressarcimento movidas pelo Estado contra os agentes causadores de danos ao Erário são imprescritíveis, nos termos do art. 37, § 5º, da Constituição Federal, da Súmula TCU 282 e de farta jurisprudência do Tribunal.
16.	Não é de desconhecimento deste Tribunal que na sessão virtual encerrada no dia 17/4/2020, o Plenário do Supremo Tribunal Federal, ao apreciar o Recurso Extraordinário 636.886, decidiu, em repercussão geral, com 7 votos favoráveis e 3 votos com ressalvas, fixar a tese de que "É prescritível a pretensão de ressarcimento ao Erário fundada em decisão do Tribunal de Contas.".
17.	A despeito dessa decisão, não é possível considerar prescritos débitos em apuração no Tribunal como decorrência do posicionamento do Supremo porquanto a novel tese foi firmada ao se examinar a execução de título resultante das decisões do TCU e não especificamente o processo de controle externo exercido pelo Tribunal.
18.	De toda forma, ainda que possa haver interpretação divergente dessa, a referida decisão do STF traz dúvidas acerca de seu alcance, portanto opto por manter o posicionamento vigente de que as ações de ressarcimento ao Erário são imprescritíveis. Cito nessa linha os seguintes julgados: Acórdão 5236/2020-TCU-Primeira Câmara, Min. Benjamin Zymler; Acórdão 1962/2020-TCU-Plenário, Min. Raimundo Carreiro; Acórdão 7687/2020-TCU-Primeira Câmara, Min. Walton Alencar Rodrigues.
19.	Feitas essas considerações, concluo, em linha com o corpo diretivo da unidade técnica e com o Parquet especializado, que o arrazoado apresentado não é capaz de socorrer o recorrente, razão pela qual se deve negar provimento ao recurso, mantendo inalterada a deliberação ora combatida.
TCU, Sala das Sessões, em 22 de junho de 2021
AROLDO CEDRAZ 
Relator